臺灣高雄地方法院民事判決　　　　　　　 94年度家訴字第3號
原　　　告　甲○○
訴訟代理人　林石猛律師
　　　　　　陳韋利律師
　　　　　　邱揚勝律師
被　　　告　丙○○
訴訟代理人　黃清江律師
　　　　　　陳慧錚律師
上列當事人間確認婚姻關係不成立事件，經本院於民國94年5 月
16日言詞辯論終結，判決如下：
    主      文
確認原告與被告間之婚姻不成立。
訴訟費用由被告負擔。
    事實及理由
壹、程序部分：
一、被告未於言詞辯論期日到場，核無民事訴訟法第386 條所列
    各款情形，爰依原告之聲請，由其一造辯論而為判決。
二、婚姻無效、確認婚姻成立或不成立、撤銷婚姻、離婚或夫妻
    同居之訴，得合併提起，或於第一審或第二審言詞辯論終結
    前，為訴之變更、追加或提起反訴，民事訴訟法第572 條第
    1 項定有明文。本件原告於民國94年1 月3 日起訴請求法院
    判決確認兩造間之婚姻無效（見卷第3 頁），嗣於94年3 月
    7 日本件言詞辯論程序進行中變更訴之聲明為確認原告與被
    告間之婚姻關係不成立（卷第39頁），揆諸前開說明，原告
    所為訴之變更乃於法有據，應予准許。
貳、實體部分：
一、本件原告起訴主張：90年11月22日原告向高雄市新興區戶政
    事務所遞送結婚登記申請書及結婚證書，於戶籍紀事欄內登
    載原告與被告結婚，然查兩造結婚時並未踐行公開儀式之法
    定要式程序，是兩造間之婚姻關係因欠缺法定要式而不成立
    ，惟兩造既依戶籍法為結婚登記，依法推定兩造已經結婚，
    是原告因此受有私法上地位不安定之危險，此項危險復得以
    對被告之確認判決除去之，為此爰依民法第982 條、第988
    條規定，提起本件訴訟等語（見卷第3 頁、第39頁）。並聲
    明：如主文所示。
二、被告則以：兩造於90年11月22日上午，在雙方位於高雄市○
    ○路73號13樓之住處舉行結婚儀式，於儀式舉行之際，兩造
    住處大門敞開，並經證人乙○○、丁○○二人在場觀禮，已
    合於公開儀式之法定要件等語置辯（見卷第27頁），並聲明
    ：原告之訴駁回（見卷第26頁）。
三、按確認法律關係之訴，非原告有即受確認判決之法律上利益
    者，不得提起之，民事訴訟法第247 條第1 項前段定有明文
    ，又所謂即受確認判決之法律上利益，係指法律關係存否不
    明確，致原告在私法上的地位有受侵害之危險，而此危險得
    以對被告之確認判決除去者而言，有最高法院42年台上字第
    1031號判例要旨可資參照。本件原告主張其與被告間並未舉
    行公開儀式，惟戶籍上卻登載雙方已於90年11月22日結婚，
    致其私法上之地位有受侵害之危險，而有以對被告之確認婚
    姻關係不存在判決除去之必要，揆諸前揭說明，原告提起
    本件確認訴訟，自有即受確認判決之法律上利益。
四、次按婚姻制度事涉公益，故結婚除須具備一般法律行為要件
    外，尚須合於民法第982 條至第985 條規定之法定要件，另
    「民事訴訟法第568 條第1 項所定婚姻無效之訴與確認婚姻
    成立或不成立之訴，兩者不同。所謂確認婚姻不成立之訴，
    係主張無結婚之事實，而有婚姻之形式；至於婚姻無效之訴
    ，則係主張有結婚之事實，而其行為無效而言」，有最高法
    院86年度台上字第483 號判決要旨足參，查本件原告起請主
    張兩造未依民法第982 條之規定舉行結婚之公開儀式，兩造
    間並無結婚之事實，卻因已向戶政機關為結婚之戶籍登記，
    而有婚姻之形式等情，揆諸前開說明，本件原告執此起訴請
    求確認兩造間婚姻不成立，於法自無不合，先此敘明。
五、本件兩造原於89年4 月25日協議離婚，嗣於90年11月22日再
    度向高雄縣新興區戶政事務所申請辦理結婚登記，並登記兩
    造於90年11月22日結婚之事實，有高雄市新興區戶政事務所
    94 年1月18日高市新戶一字第0940000240號函覆戶籍謄本、
    離婚登記申請書、兩願離婚協議書、結婚登記申請書、結婚
    證書各1 件在卷可稽（見卷第18頁），復為兩造所不爭執，
    堪信真實。兩造爭點在於90年11月22日究有無舉行結婚之公
    開儀式？茲就上開爭點調查之結果論述如下：
  (一)依卷附結婚證書記載，兩造於90年11月22日上午8 點在其家
    中舉行結婚典禮，並有證婚人乙○○、介紹人丁○○在場觀
    禮（見卷第23頁），證人即被告之胞弟乙○○到庭證稱：「
    …證婚人的簽名是我簽的…90年11月22日上午8 點，我到兩
    造位於新田路和林森路口13、14樓的樓中樓住處，…我當天
    到13樓時門是打開的，門外有貼『喜』字，字形大小一眼就
    可以看出來，沒有掛喜幛，…我和我太太經由樓梯到14樓佛
    堂，佛堂供奉觀世音菩薩，點著紅色蠟燭一對，放佛經音樂
    ，當天兩造不是穿著休閒服，但是穿什麼衣服我已經不記得
    了，我和我太太坐在旁邊，原告、被告…他們一起點香拜祖
    先，當天有跪拜天地，也有拜觀世音菩薩，現場有我、我太
    太丁○○、原告、被告四人在場，…原告帶著被告拜，先拜
    祖先，之後再拜觀音，被告拿湯圓給我和我太太吃，…我們
    四個人都有吃湯圓，現場有放置結婚證書，我們就自行簽名
    ，各自蓋章，…我和我太太在儀式後約一、二十分鐘就離開
    了，整個儀式沒有其他的親人來觀禮…」等語（見卷第40
    頁），證人丁○○則證稱：「介紹人的簽名是我自己簽的…
    『介紹人在旁同時觀禮』這行字我在簽名的時候，並沒有注
    意到有無這行字的存在，…被告說她和原告要再辦結婚，邀
    請我先生（即證人乙○○）和我去當他們結婚的見證人，…
    婚禮是在兩造住處舉行，是在新田路上大廈的13、14樓，佛
    堂是在14樓，…他們家的門開著，我…沒有注意到門口有無
    貼『喜』字或是掛喜幛，家中沒有特別的佈置，沒有人出來
    招待，…兩造當天穿著什麼服裝我不記得了，但不是正式的
    外出服，…當天只有我和我先生、原告、被告在場，沒有人
    當主持人，…姐姐（即被告）跟姐夫（即原告）都有講他們
    要再補辦一次婚禮，當天是被告主導結婚儀式的進行，被告
    點香拿給原告…他們那天先拜觀世音，再拜祖先，拜完後被
    告就叫我們吃湯圓…」等語（見卷第42頁），互核證人乙○
    ○、丁○○之證詞，其二人就兩造舉行婚禮當日，究有無於
    門口張貼喜字、究係穿著何種服飾、究由何人主導儀式之進
    行及祭拜祖先及觀世音菩薩之順序等節之陳述，雖互有歧異
    ，惟證言之證據力，依法院自由心證認定之，法院取捨證言
    ，應就證人之觀察力、記憶力、陳述力及其與證言之利害關
    係而斟酌之，尚非得僅因證人彼此陳述偶有分歧，即認其全
    部均為不可採信。查證人於本院審理中所為上開證言，另待
    證事實發生之90年11月22日已近四年，時隔甚久，記憶難免
    模糊、或有部分逸失，然渠等對於兩造確曾於90年11月12
    日在新田路住處14樓之佛堂祭拜祖先、吃湯圓、簽立結婚證
    書，是日兩造位於13樓住處之大門係敞開，並非緊閉等事實
    之陳述，並無二致，是證人之前開證詞雖偶有分歧，尚非全
    不可採，堪信兩造於90年11月22日確曾於自家住處14樓之佛
    堂，為達結婚之目的，而行祭拜之禮，並邀證人乙○○、丁
    ○○到場觀禮，復於祭拜儀式後簽立結婚證書、吃湯圓，是
    日兩造住處位於13樓之大門並未緊閉等情為真。
  (二)按民法第982 條所定結婚應有公開之儀式，係指結婚之當事
    人應行定式之禮儀，使不特定人得以共聞共見認識其為結婚
    者而言，所謂定式之禮儀，不論係依循舊俗或新式，要必以
    使在場共聞共見之不特定人，就其所行儀式之外表，依一般
    客觀習慣，立可認識其為結婚者始足當之，倘就其現場情狀
    ，無從認識係舉行結婚儀式，縱當事人主觀上係舉行婚禮，
    仍不得為有公開之定式禮儀，分別有最高法院51年台上字第
    551 號判例、82年台上字第86號判決要旨揭示甚明。又「男
    女二人，約證婚人二人及親友數人，在旅館之宴會廳置酒一
    席，如其情狀無從認為舉行結婚儀式，雖其主觀以為舉行婚
    禮，仍不得謂有公開之儀式，亦有司法院院字第1701號解釋
    足參，是以結婚之當事人所舉行者究否為結婚儀式，應依客
    觀事實斷之，必該儀式在客觀上一般人均認識其為結婚，始
    足當之。本件兩造雖於90年11月22日已舉行祭拜儀式，到場
    見聞之證人乙○○、丁○○亦知悉該儀式之舉行係為使兩造
    再次締結連理，其舉行上開儀式之際亦未緊閉其住處13樓之
    大門，然而是日兩造住處大門口並未張燈結綵，已據證人乙
    ○○、丁○○結證屬實，被告亦坦承兩造並未就婚禮之舉行
    公告其住處所在之大廈住戶週知（見卷第27頁），是除兩造
    及證人乙○○、丁○○外，在客觀上一般人並未能認識兩造
    適於前揭時地舉行結婚儀式，揆諸前開說明，尚難謂上開儀
    式已合於民法第982 條規定所謂結婚之公開定式禮儀，原告
    主張兩造並未舉行結婚之公開儀式乙節，係屬可採。
六、綜上，本件原告主張兩造離婚後，並未舉行結婚之公開儀式
    ，不合於結婚法定成立要件，然已於戶籍上為結婚之登記，
    致其間存有婚姻之形式，訴請確認兩造之婚姻關係不成立，
    乃於法有據，應予准許。
七、據上論結，原告之訴為有理由，依民事訴訟法第385 條第1
    項前段、第78條，判決如主文。
中　　華　　民　　國　　94　　年　　5 　　月　　31　　日
                  家事法庭法　官　賴文姍
正本係照原本作成。
如不服本判決，應於送達後20日內，向本院提出上訴狀。
中　　華　　民　　國　　94　　年　　5 　　月　　31　　日
                          書記官　黃國忠
